臺灣桃園地方法院民事判決　　　　　　　　　　 　九十二年度簡上字第一七六號
　　上　訴　人　　Ｃ○○
　　訴訟代理人　　黃○○
　　上　訴　人　　申○○
　　訴訟代理人　　未○○
　　上　訴　人　　玄○○
　　　　　　　　　宙○○
　　訴訟代理人　　酉○○
　　上　訴　人　　甲○○
　　　　　　　　　丑○○
　　訴訟代理人　　丁○○
　　上　訴　人　　丙○○
　　兼訴訟代理人　戊○○
　　上　訴　人　　Ｈ○○
　　　　　　　　　未○○
　　被上訴人　　　壬○○
　　　　　　　　　亥○○原名.
　　　　　　　　　乙○○
　　　　　　　　　宇○
　　　　　　　　　Ｅ○○○
　　　　　　　　　地○○
　　　　　　　　　癸○○
　　　　　　　　　子○○○
　　　　　　　　　辛○○
　　　　　　　　　辰○○○
　　　　　　　　　寅○
　　　　　　　　　庚○○○
　　　　　　　　　己○○
　　　　　　　　　午○○
　　　　　　　　　戌○○
　　訴訟代理人　　天○○
　　被上訴人　　　Ａ○○
　　訴訟代理人　　Ｂ○○○
　　被上訴人　　　卯○○
　　　　　　　　　Ｄ○○
　　　　　　　　　Ｇ○○
　　　　　　　　　Ｆ○○
　　　　　　　　　巳○○
右當事人間請求給付會款事件，上訴人對於中華民國九十二年二月二十五日及同年三
月二十一日本院桃園簡易庭九十一年度桃簡字第七六０號第一審判決提起上訴，經本
院於民國九十三年六月一日言詞辯論終結，判決如左：
    主      文
原判決關於命上訴人Ｃ○○、申○○、玄○○、丑○○、未○○給付部分，及該部分
假執行之宣告，並命其五人負擔訴訟費用之裁判均廢棄。
原判決關於命上訴人甲○○、丙○○、Ｈ○○給付超過新臺幣貳拾壹萬元部分，及該
部分假執行之宣告，並命其三人負擔訴訟費用之裁判均廢棄。
右第一項、第二項廢棄部分，被上訴人在第一審之訴駁回。
上訴人丙○○、Ｈ○○其餘上訴駁回，及上訴人宙○○、戊○○上訴駁回。
第一審訴訟費用關於上訴人Ｃ○○、申○○、玄○○、丑○○、未○○負擔部分，由
被上訴人乙○○、庚○○○、Ｄ○○各負擔二十四分之二，其餘被上訴人各負擔二十
四分之一。關於上訴人甲○○、丙○○、Ｈ○○負擔部分，由上訴人甲○○、丙○○
、Ｈ○○各負擔十分之三，由被上訴人乙○○、庚○○○、Ｄ○○各負擔二百四十分
之二，其餘被上訴人各負擔二百四十分之一。
第二審訴訟費用，由上訴人宙○○、戊○○各負擔十分之一，由上訴人丙○○、Ｈ○○各負擔百分之九，由被上訴人乙○○、庚○○○、Ｄ○○各負擔百分之五，餘由其
餘被上訴人負擔。
    事      實
壹、上訴人方面：
  一、上訴人Ｃ○○部分：
　　(一)聲明：原判決不利於上訴人部分廢棄；前開廢棄部分駁回被上訴人在第一審之
　　　　　　訴。
　　(二)陳述：除與原判決記載相同者，茲引用外，補稱：上訴人Ｃ○○另有參加會首
            唐李金蓮於民國八十九年四月五日所邀集之合會，期間自八十九年四月
            五日起至九十五年二月五日止，每逢四月、八月、十二月之二十日再各
            加標一次（第一次加標日為八十九年八月二十日），每會會金為新臺幣
            （下同）一萬元，採內標制（以下簡稱「前述五日會」），上訴人鄭林
            甜參加一會，且仍為活會，因會首唐李金蓮該合會亦於九十一年一月間
            與本件系爭合會同時倒會，故主張以該會唐李金蓮所積欠伊之會款債務
            抵銷。
　　(三)證據：提出收據影本三張為證。
　二、上訴人申○○部分：
　　(一)聲明：原判決不利於上訴人部分廢棄；前開廢棄部分駁回被上訴人在第一審之
　　　　　　訴。
　　(二)陳述：除與原判決記載相同者，茲引用外，補稱：上訴人申○○另有參加會首
            唐李金蓮所邀集之前述五日會一會，仍為活會，上訴人已繳納活會會款
            二十六次，因會首唐李金蓮該合會亦於九十一年一月間與本件系爭合會
            同時倒會，故主張以該會唐李金蓮所積欠伊之會款債務抵銷。
    (三)證據：提出會單影本乙紙為證。
　三、上訴人玄○○部分：
　　(一)聲明：原判決不利於上訴人部分廢棄；前開廢棄部分駁回被上訴人在第一審之
　　　　　　訴。
　　(二)陳述：除與原判決記載相同者，茲引用外，補稱：上訴人玄○○另有參加會首
            唐李金蓮所邀集之前述五日會一會，仍為活會，上訴人已繳納活會會款
            二十六次，因會首唐李金蓮該合會亦於九十一年一月間與本件系爭合會
            同時倒會，故主張以該會唐李金蓮所積欠伊之會款債務抵銷。
    (三)證據：提出會單影本三紙、連帶保證書影本七份為證。
  四、上訴人宙○○部分：
　　(一)聲明：原判決不利於上訴人部分廢棄；前開廢棄部分駁回被上訴人在第一審之
　　　　　　訴。
　　(二)陳述：除與原判決記載相同者，茲引用外，補稱：上訴人宙○○於會首唐李金
            蓮倒會後，尚有繼續繳納清償三次死會款共三萬元予唐李金蓮。會首應
            給付上訴人玄○○之七萬元，玄○○願將該款項給上訴人宙○○向會首
            唐李金蓮抵銷七萬元，因此餘額只剩一十三萬元。
    (三)證據：未提出任何證據。
　五、上訴人甲○○部分：
    (一)聲明：原判決命上訴人給付十七萬元部分，超過十五萬元之部分廢棄。前開廢
  　　　    棄部分被上訴人在第一審之訴駁回之。
    (二)陳述：除與原判決記載相同者，茲引用外，補稱：上訴人甲○○於會首唐李金
            蓮倒會後，尚有繼續繳納清償二次死會款共二萬元予唐李金蓮。
　　(三)證據：提出收據影本乙紙為證。
　六、上訴人丑○○、戊○○、丙○○部分：
　　(一)聲明：原判決不利於上訴人丑○○、戊○○、丙○○部分廢棄。前開廢棄部分
            駁回被上訴人在第一審之訴。
    (二)陳述：除與原判決記載相同者，茲引用外，補稱：
        １、上訴人丑○○當初跟會係應會首唐李金蓮之要求勿以同一姓名跟會，遂
            以上訴人丑○○本人、配偶丁○○、上訴人戊○○、丙○○之名義各跟
            一會，會單編號為二十六、二十七、三十、三十一。其中上訴人丑○○
            本人、戊○○及丙○○名義者皆已死會，配偶丁○○名義者仍為活會。
            故主張以前開唐李金蓮所積欠伊之前開活會一會債務六十三萬元，抵銷
            前述三會死會債務。
        ２、上訴人丙○○之死會部分於會首唐李金蓮倒會後，尚有繼續繳納清償二
            萬元。
　　(三)證據：提出證明書四紙、印鑑證明書三紙、會單影本、收據影本各乙份為證；
            並聲請訊問證人丁○○。
　七、上訴人Ｈ○○部分：
　　(一)聲明：原判決不利於上訴人部分廢棄；前開廢棄部分駁回被上訴人在第一審之
　　　　　　訴。
    (二)陳述：除與原判決記載相同者，茲引用外，補稱：上訴人Ｈ○○於會首唐李金
      　　　蓮倒會後，尚有繼續繳納清償二次死會款共二萬元。伊認為活會沒有那
            麼多人。
    (三)證據：提出收據影本二紙為證。
　八、上訴人未○○部分：
　　(一)聲明：原判決不利於上訴人部分廢棄；前開廢棄部分駁回被上訴人在第一審之
　　　　　　訴。
　　(二)陳述：除與原判決記載相同者，茲引用外，補稱：上訴人未○○另有參加會首
            唐李金蓮所邀集之前述五日會四會，全部均仍為活會，上訴人就前開四
            會均已繳納活會會款二十六次，因會首唐李金蓮該合會亦於九十一年一
            月間與本件系爭合會同時倒會，故主張以該會唐李金蓮所積欠伊之會款
            債務抵銷。
　　(三)證據：未提出任何證據。
貳、被上訴人方面：
  　(一)聲明：請求駁回上訴。
    (二)陳述：除與原判決記載相同者，茲引用外；
      １、被上訴人乙○○、地○○、辛○○、Ａ○○補稱：有會首的手稿可證明被
          上訴人等均為活會。
      ２、被上訴人Ｄ○○補稱：伊曾到上訴人戊○○、丙○○住處去收取死會款二
          會元，戊○○只付他與丙○○部分的死會款，並沒有提起丑○○部分的死
          會款。
　　(三)證據：提出收據影本二十紙、支付命令及確定證明書影本、會首手稿影本乙份
            為證。
    理　　由
壹、程序部分：
    本件上訴人甲○○、被上訴人壬○○、乙○○、宇○、地○○、辛○○、寅○、
    己○○、午○○、Ａ○○、卯○○、Ｄ○○、Ｇ○○、Ｆ○○、巳○○未於言詞
    辯論期日到場，核無民事訴訟法第三百八十六條各款所列情形，爰依其餘到場上
    訴人及被上訴人之聲請，由其一造辯論而為判決。
貳、實體部分：
一、本件被上訴人起訴主張：被上訴人參加由訴外人唐李金蓮所召集之合會，期間自
    八十六年十月十日起至九十二年七月十日止，每逢三月、七月、十一月之二十五
    日再各加標一次，每會會款為一萬元，採內標制，除第一次會款交由會首外，合
    計共有八十六名會員（以下簡稱十日會），詎唐李金蓮竟於九十一年一月間突然
    宣告倒會，旋即逃匿無蹤，被上訴人二十一人均是尚未標取會款之活會會員，因
    唐李金蓮逃匿後，上訴人等死會會員即拒不繳納應付之死會會款，本件合會截至
    九十二年七月十日止尚有二十三次，亦即上訴人等仍應按月各繳納死會會款二十
    三次予唐李金蓮，爰依民法第二百四十二條之規定，代位唐李金蓮向上訴人等請
    求給付前述上訴人所應按月繳納之死會會款，並由被上訴人按如附表所示之比例
    代為受領。上訴人則各以如事實欄所述之抵銷、清償等事實資為抗辯。
二、經查，本件上訴人及被上訴人等均參加訴外人唐李金蓮所召集之十日會，唐李金
    蓮於九十一年一月間突然宣告倒會並逃逸無蹤，該合會尚計有二十三次未進行，
    而被上訴人均為活會（其中被上訴人乙○○、庚○○○、Ｄ○○三人均尚有二活
    會，其餘被上訴人則均尚有一活會），另上訴人Ｃ○○、玄○○、宙○○、甲○○、戊○○、丙○○、Ｈ○○、丑○○、申○○等人均已各標得一會而各有一會
    死會、未○○已標得三會有三會死會等情，有被上訴人所提出之會單影本乙紙、
    會首唐林金蓮手稿影本乙份（其中被上訴人戌○○於會首手稿所記載之名義係「
    陳阿田」）為證，且為二造所不爭執，堪信為實在。
三、按民事法律所未規定者，依習慣，無習慣者，依法理，民法第一條著有明文；又
    債之關係於民法債編修正施行前發生者，除本施行法有特別規定外，亦不適用修
    正施行後之規定；而民法債編修正條文及本施行法修正條文係自中華民國八十九
    年五月五日施行，此有民法債編施行法第一條後段及第三十六條第二項可資參照
    。本件系爭十日會合會關係發生時期為八十六年十月間，故民法第七百零九條之
    一以降關於合會之規定，於本件法律關係即無適用餘地，應依兩造定約時之習慣
    或法理決之。而按一般民間合會，係會首與會員間之債權、債務契約，會員除向
    會首領取得標金外，在得標前須按期繳納活會會款，得標後須按期繳納死會會款
    ，最高法院著有六十七年台上字第三００八號判例要旨可資參照。本件系爭十日
    會會首唐李金蓮於九十一年一月間宣告倒會並逃逸無蹤，該合會尚計有二十三次
    未進行（迄今各期會款均已到期），上訴人等為死會會員，依前開合會關係上訴
    人自應各依其死會數按月給付死會款（一死會一萬元）予唐李金蓮，惟唐李金蓮
    既已逃逸無蹤，其顯然怠於行使權利，而被上訴人為活會會員，渠等為保全債權
    自得依前開合會關係以自己名義代位行使會首唐李金蓮之權利，而請求上訴人Ｃ
    ○○給付二十萬元（扣除Ｃ○○於唐李金蓮倒會後給付之三萬元）、請求上訴人
    玄○○、宙○○、甲○○、戊○○、丙○○、Ｈ○○、申○○等人各給付二十三
    萬元、請求未○○給付六十九萬元。
四、前開十日會，上訴人丑○○除以自己名義參加一會外，另以其妻丁○○名義參加
    一會，而丁○○名義之該會仍為活會之事實，有該會單影本乙紙及會首唐李金蓮
    手稿影本乙份為證，且為二造所不爭執，堪信為實在。依上述，丑○○以丁○○
    名義所參加之該會既仍為活會，其依該活會對於唐李金蓮即有六十三萬元（該合
    會計已進行六十三次）之會款債權，且查該二債務給付種類相同，並均屆清償期
    ，是丑○○自得主張以唐李金蓮所積欠伊之六十三萬元會款債務，與其所積欠唐
    李金蓮之二十三萬元會款債務相抵銷，兩相抵銷結果，丑○○已未積欠唐李金蓮
    債務，其即無須再給付被上訴人合會款，從而，上訴人丑○○之上訴為有理由。
五、上訴人戊○○、丙○○雖於九十二年四月十八日與上訴人丑○○共同具狀稱：上
    訴人丑○○當初跟會係應會首唐李金蓮之要求「勿以同一姓名跟會」，遂以上訴
    人戊○○、丙○○之名義各跟一會，而欲以唐李金蓮對上訴人丑○○所負之前述
    活會債務的債務餘額抵銷其二人對唐李金蓮所負之會款債務云云；惟其二人另於
    九十二年十二月與上訴人丑○○共同具狀自認其三人「每人參加一會」之事實（
    見本院卷第一八一頁）；參以，觀諸系爭十日會之會單，其中乙○○、Ｄ○○、
    古英子、未○○等人均係以相同姓名跟二會以上，足見渠主張會首要求勿以同一
    姓名跟會乙節，顯與事實不符。況查，被上訴人Ｄ○○於本院準備程序訊問時陳
    稱：伊曾到戊○○住處去收死會錢，戊○○只付他與丙○○的部分，並沒有提起
    丑○○跟丁○○的部分等語（見本院卷第二０四頁），益足證丑○○並非以戊○○、丙○○之名義跟此會。準此，唐李金蓮對丑○○所負之會款債務，與戊○○
    、丙○○二人對唐李金蓮所負之會款債務，其法律關係究屬個別獨立，則上訴人
    戊○○、丙○○欲以唐李金蓮對上訴人「丑○○」所負之前述活會債務抵銷「其
    二人」對唐李金蓮所負之會款債務，並不符合民法第三百三十四條第一項債權人
    與債務人「互負債務」之抵銷要件，其二人之抗辯即無理由。
六、上訴人甲○○、丙○○、Ｈ○○主張其三人於會首唐李金蓮倒會後，有繼續清償
    各二萬元會款之事實，業據其三人提出收據影本共四紙為證，且為被上訴人所不
    爭執，堪信為實在，則其三人扣除已為清償之二萬元，各僅須再給付二十一萬元
    之會款債務。
七、上訴人宙○○雖主張其於會首唐李金蓮倒會後，有繼續清償系爭十日會死會款三
    萬元云云，惟迄至本院言詞辯論終結時，其均未舉證以其實說（註：依本院卷第
    一五八頁所附之收據影本，其所繳納之三萬元實係五日會之死會款，自不得據此
    主張已清償系爭十日會會款三萬元），則其前開主張即屬無據。另據其上訴補充
    理由狀，雖另主張會首唐李金蓮應給付上訴人玄○○七萬元，玄○○願將該款項
    給上訴人宙○○向會首唐李金蓮抵銷「七萬元」，因此餘額只剩一十三萬元云云
    ，惟其於該補充理由狀內並未陳明唐李金蓮究係依何法律關係積欠玄○○「七萬
    元」債務？就該事實亦未舉證以實其說，且縱玄○○願將七萬元債權讓予伊，然
    依民法第二百九十七條之規定，該債權之讓與非經通知債務人，對於債務人不生
    效力，本件上訴人僅於上訴補充理由狀陳述該事實，顯無對訴外人唐李金蓮為債
    權讓與通知之意，該債權讓與對唐李金蓮自不生效，故上訴人宙○○前開抗辯，
    亦無足採。
八、唐李金蓮另於八十九年四月五日邀集前述五日會，期間自八十九年四月五日起至
    九十五年二月五日止，每逢四月、八月、十二月之二十日再各加標一次（第一次
    加標日為八十九年八月二十日），每會會金為一萬元，採內標制，而該合會唐李
    金蓮亦於九十一年一月間宣告倒會，共計已進行二十六次，上訴人Ｃ○○、申○○、玄○○、未○○均仍為活會，其中上訴人Ｃ○○、申○○、玄○○均有一活
    會、上訴人未○○仍有四活會之事實，亦有該五日會會單影本乙紙、會首唐李金
    蓮之手稿影本附卷可稽，且為被上訴人所不爭執，堪信屬實。據此合會關係，唐
    李金蓮對於上訴人Ｃ○○、申○○、玄○○各負有二十六萬元之會款債務；對於
    未○○負有一百零四萬元之會款債務。而查如前所述於本件系爭十日會，上訴人
    Ｃ○○係積欠唐李金蓮二十萬元之債務；上訴人申○○、玄○○二人係各積欠唐
    李金蓮各二十三萬元之會款債務；上訴人未○○係積欠唐李金蓮六十九萬元之會
    款債務，且該二債務給付種類相同，並均屆清償期，兩相抵銷結果，Ｃ○○、申
    ○○、玄○○、未○○均已未積欠唐李金蓮任何債務，即無須再給付被上訴人合
    會款，故上訴人Ｃ○○、申○○、玄○○、未○○之上訴均為有理由。
九、綜上，上訴人Ｃ○○、申○○、玄○○、丑○○、未○○對於唐李金蓮之系爭會
    款債務已全部抵銷完畢，其五人之上訴為有理由，原審判命上訴人Ｃ○○、未○○各應給付唐李金蓮十四萬元、五十一萬元及分別於九十二年三月十日、二十五
    日、四月十日、五月十日、六月十日、七月十日各給付唐李金蓮一萬元、三萬元
    ，上開金額並由被上訴人按如附表所示之比例代位受領；及命上訴人玄○○、丑
    ○○各應給付唐李金蓮十七萬元及分別於九十二年三月十日、二十五日、四月十
    日、五月十日、六月十日、七月十日各給付唐李金蓮一萬元；及命上訴人申○○
    應給付唐李金蓮十八萬元及於九十二年三月二十五日、四月十日、五月十日、六
    月十日、七月十日各給付唐李金蓮一萬元，上開金額並由被上訴人按如附表所示
    之比例代位受領，自有未洽，上訴意旨指摘原判決不當，求予廢棄改判，為有理
    由，自應由本院予以廢棄改判駁回被上訴人在第一審之訴。又上訴人甲○○、丙○○、Ｈ○○就系爭會款債務均已各再清償二萬元之事實已如前述，則上訴人甲○○之上訴為有理由、上訴人丙○○、Ｈ○○之上訴於前開二萬元之範圍內為有
    理由，原審判命上訴人甲○○、丙○○、Ｈ○○各應分別給付唐李金蓮十七萬元
    及分別於九十二年三月十日、二十五日、四月十日、五月十日、六月十日、七月
    十日各給付唐李金蓮一萬元（即其三人各應共給付唐李金蓮二十三萬元），上開
    金額並由被上訴人按如附表所示之比例代位受領，因就其三人各已清償二萬元之
    事實，漏未審酌，亦尚有未洽，是原判決關於命上訴人甲○○、丙○○、Ｈ○○
    三人給付超過二十一萬元之部分，應予廢棄改判駁回被上訴人在第一審之訴，上
    訴人丙○○、Ｈ○○其餘上訴部分則屬無理由，應予駁回。又被上訴人請求上訴
    人Ｃ○○、申○○、玄○○、丑○○、未○○給付會款部分及請求上訴人甲○○
    、丙○○、Ｈ○○給付超過二十一萬元會款之部分，既經駁回，原審就該部分依
    職權宣告假執行並命上訴人負擔訴訟費用之裁判，應併予廢棄。至於上訴人宙○○、戊○○上訴部分則屬無理由，原審為判命其二人應各分別給付唐李金蓮十七
    萬元及分別於九十二年三月十日、二十五日、四月十日、五月十日、六月十日、
    七月十日各分別給付唐李金蓮一萬元，上開金額並由被上訴人按如附表所示之比
    例代位受領於法並無不合，其二人仍執前詞，指摘原判決不當，求予廢棄改判，
    為無理由，應駁回其上訴。
十、本件待證事實已臻明瞭，兩造其餘攻擊防禦方法及舉證，對判決之結果不生影響
    ，爰不予一一贅述，附此敘明。
據上論結，本件上訴人Ｃ○○、申○○、玄○○、丑○○、未○○、甲○○上訴部分
為有理由；上訴人丙○○、Ｈ○○上訴部分，部分有理由、部分無理由；上訴人宙○○、戊○○上訴部分為無理由，依民事訴訟法第四百三十六條之一第三項、第四百六
十三條、第三百八十五條第一項前段、第四百四十九條第一項、第四百五十條、第七
十八條、第七十九條、第八十五條第一項，判決如主文。
中　　　華　　　民　　　國　　九十三　　年　　　六　　　月　　二十四　　日
                                臺灣桃園地方法院民事第一庭
~B審判長法　　　官  郭琇玲
~B　　　法　　　官　張天民
~B　　　法　　　官　林曉芳
不得上訴
中　　　華　　　民　　　國　　九十三　　年　　　六　　　月　　二十四　　日
~B書　　記　　　官　陳玲莉
